【裁判字號】    98,家訴,1
【裁判日期】    980820
【裁判案由】    確認婚姻關係存在
【裁判全文】
臺灣臺中地方法院民事判決               98年度家訴字第1號
原      告  乙○○
被      告  己○○
上列當事人間請求確認婚姻關係存在事件，本院於民國98年8月6
日言詞辯論終結，判決如下：
    主      文
原告之訴駁回。
訴訟費用由原告負擔。
    事實及理由
壹、原告起訴主張：
一、兩造於民國57年2月29日結婚，嗣於82年間，原告受訴外人
    甲○○詐欺之累而負債數百萬元，因恐牽連家人及被告名下
    之土地、房屋遭債權人聲請查封拍賣，在訴外人戊○○之提
    議及誘使下，由戊○○及其找來之代書丁○○擔任證人，兩
    造遂協議假離婚（即無離婚之意思）並於83年1月11日辦理
    離婚登記。惟離婚後兩造仍同住，故被告乃藉機聲請對原告
    核發通常保護令，然兩造當初既無離婚之真意，是兩造間之
    離婚應屬無效，原告與被告之婚姻關係仍屬存在。
二、並聲明：（一）確認原告與被告間之婚姻關係存在。（二）
    訴訟費用由被告負擔。
貳、被告則以：
一、兩造於83年1月11日離婚迄今，已長達15年餘，其間原告又
    於90年7月5日與大陸女子王梅英結婚，足見原告對被告已無
    夫妻情誼及維繫婚姻之意，始會辦理離婚，原告提起本件訴
    訟顯無即受確認判決之利益。且依兩造協議離婚書記載「因
    雙方個性不合，無法繼續共同生活，決議離婚」等語，及依
    戶籍謄本之記事欄所示，原告確於83年1月11日離婚後遷出
    台中縣豐原市○○路334巷15號之11住處，益見兩造確因個
    性不合難予維持婚姻，原告前開主張，顯有不實。況原告於
    離婚前即好吃懶做，經常深夜未歸而在外與其他女子交往，
    並以惡毒言詞辱罵被告，毫無家庭責任可言，迄今仍未改其
    個性，被告已聲請保護令，限期原告應遷出被告之住所，並
    獲准核發97年度家護字第1468號通常保護令在案等語，資為
    抗辯。
二、並聲明：（一）原告之訴駁回。（二）訴訟費用由原告負擔
    。
參、得心證之理由
一、按確認法律關係之訴，非原告有即受確認判決之法律上利益
    者，不得提起之，民事訴訟法第247條第1項前段定有明文。
    所謂即受確認判決之法律上利益，係指因法律關係之存否不
    明確，致原告在私法上之地位有受侵害之危險，而此項危險
    得以對於被告之確認判決除去之者而言，故確認法律關係成
    立或不成立之訴，倘具備前開要件，即得謂有即受確認判決
    之法律上利益（最高法院42年度台上字第1031號判例參照）
    。查原告主張兩造間之離婚，雖已簽署離婚協議書並向戶政
    機關為離婚之登記，惟因欠缺法定方式，離婚應屬無效等事
    實，既為被告所否認，且系爭戶籍資料為兩造離婚之記載，
    足見原告就兩造間婚姻關係之存否即有主觀不明確，將導致
    原告在法律上是否為被告配偶之地位有受侵害之危險，並得
    以確認兩造間婚姻關係存在之判決除去此種不安之狀態，原
    告自有即受本件確認判決之法律上利益，故原告自得提起本
    件確認婚姻關係存在之訴，合先敘明。
二、次按兩願離婚，應以書面為之，有二人以上證人之簽名並應
    向戶政機關為離婚之登記，民法第1050條定有明文。所稱兩
    願離婚應以書面為之，並應有二人以上證人之簽名，既為民
    法第1050條所規定之方式，故夫妻間雖有離婚之合意，如未
    依此方式為之，依民法第73條規定，自屬無效。次按兩願離
    婚書據關於證人之蓋章，依民法第1050條之規定，既未限定
    須與書據作成同時為之，則證人某某等之名章，縱為離婚書
    據作成後聲請登記前所加蓋，亦不得執是而指為與法定方式
    不合（最高法院42年度台上字第1001號判例參照）。亦即民
    法第1050條所謂二人以上證人之簽名，不限於作成離婚證書
    時為之，亦不限於協議離婚時在場之人，始得為證人。查：
（一）兩造於57年2月29日結婚，與兩造於83年1月11日簽署協議
      離婚書，由戊○○、丁○○擔任證人，並向戶政事務所辦
      理離婚登記；及原告於90年7月5日與大陸地區人民王梅英
      結婚等事實，為兩造所不爭（見本院98年4月2日言詞辯論
      筆錄），並有戶籍謄本、協議離婚書、離婚登記申請書等
      在卷可證，自堪信為真實。而證人戊○○結證稱：系爭協
      議離婚書，證人欄中戊○○姓名係其簽立，印文係其所蓋
      ；與當時被告打電話告知兩造欲辦理離婚，要其作證，兩
      造均未表示要辦理假離婚，兩造僅表示要離婚；當時兩造
      吵得很厲害，其即叫兩造辦理離婚，但未叫兩造辦理假離
      婚等語明確（見本院98年2月16日言詞辯論筆錄）。證人
      丁○○則結證稱：系爭協議離婚書，證人欄中丁○○姓名
      係其簽立，印文係其所蓋；其當過證人之離婚事件，都是
      看到當事人有意離婚等語明確（見本院98年4月2日言詞辯
      論筆錄）；另參酌原告於90年7月5日與大陸地區人民王梅
      英結婚，與本件原告於本院97年度家護字第1468號通常保
      護令事件中，亦自承為本件被告之前夫，業經本院調取前
      開卷宗核閱無誤；復參酌本件原告向臺灣臺中地方法院檢
      察署檢察官自首重婚等案件，經認定兩造間前開離婚生效
      ，本件原告與王梅英結婚時非屬有配偶之人，核與重婚罪
      構成要件不符，而為不起訴處分，有臺灣臺中地方法院檢
      察署檢察官98年度偵字第9001號不起訴處分書在卷可證，
      則兩造前開離婚應已生效，從而，原告請求確認與被告之
      婚姻關係仍屬存在，即無理由。
（二）至證人甲○○雖結證稱其經原告告知兩造辦理假離婚等語
      。然證人對於待證事實之陳述，如非親自在場聞見，而係
      耳聞於他人之轉述或告知，亦即所謂傳聞證據者，此項證
      詞缺乏證據力，尚難輕易採信（最高法院91年度台上字第
      1521號判決參照）；則證人甲○○前開證詞既係傳聞證詞
      ，自不可採。又證人丙○○雖結證稱當時兩造是辦理假離
      婚，因原告將票借給王先生怕會牽連家人，故與被告辦理
      假離婚等語，然因與前開事證不符，亦不足取。
（三）況權利者在相當期間內不行使其權利，並因其行為造成特
      殊情況，足引起義務人之正當信任，認為權利人已不欲行
      使其權利，而權利人再為行使時，應認為有違誠信原則，
      得因義務人之抗辯，使其權利歸於消滅；此於身分行為亦
      應有其適用（李銀英著婚姻無效之有效化可供參考）。則
      縱認兩造於83年1月11日離婚無效，然迄今已長達15年餘
      ，原告又於90年7月5日與他人結婚，基於前開誠信原則，
      亦應認兩造前開離婚為有效。
三、綜上所述，兩造前開離婚有效，則原告請求確認兩造婚姻關
    係存在，為無理由，應予駁回。
肆、訴訟費用負擔之依據：民事訴訟法第78條。
中    華    民    國    98    年     8    月    20    日
                    家事法庭    法  官  陳卿和
以上正本係照原本作成。
如對本判決上訴，須於判決送達後20日之不變期間內，向本院提
出上訴狀。
中    華    民    國    98    年     8    月    20    日
                                書記官  巫偉凱


司法院資訊處製作；財團法人民間司法改革基金會備份。
